【裁判字號】    92,上訴,976
【裁判日期】    921016
【裁判案由】    妨害兵役
【裁判全文】
臺灣高等法院臺南分院刑事判決            九十二年度上訴字第九七六號      Ｇ
      上  訴  人  臺灣台南地方法院檢察署檢察官
      被      告  甲  ○  ○
右上訴人因被告妨害兵役案件，不服中華民國九十二年七月十七日臺灣台南地方法院
九十二年度訴緝字第卅三號第一審判決（起訴案號：臺灣台南地方法院檢察署八十八
年度偵字第一三五○一號），提起上訴，本院判決如左：
      主      文
上訴駁回。
      理      由
一、公訴意旨略以：甲○○係後備軍人，原住臺南縣歸仁鄉○○村○○路一一０巷四
    號（嗣整編為，臺南縣歸仁鄉○○村○○○街十一號），遷出住所後，竟無故不
    依規定申報，致臺南縣團管區司令，所發臨時召集令，指定應於民國（下同）八
    十八年二月一日，前往高雄縣鳳山工協新村報到「回役臨時召集令」，無法送達
    ，並無故逾應召期限二日。因認被告甲○○涉犯八十九年七月十九日（按新法於
    九十一年六月廿六日公布）修正前妨害兵役治罪條例第十一條第三項、第一項第
    三款意圖避免臨時召集，應受召集，無故逾入營期限二日罪嫌云云。
二、按犯罪事實應依證據認定之，無證據不得推定其犯罪事實。又不能證明被告犯罪
    者，應諭知無罪之判決，刑事訴訟法第一百五十四條第二項、第三百零一條第一
    項定有明文。所謂證據，係指足以認定被告確有犯罪行為之積極證據而言，該項
    證據自須適合於被告犯罪事實之認定，始得採為斷罪資料。如未能發現相當證據
    ，或證據不足以證明，自不能以推測或擬制之方法，以為裁判基礎。其認定犯罪
    事實所憑之證據，無論為直接證據或間接證據，其為訴訟上之證明，須於通常一
    般人均不致於有所懷疑，而得確信其為真實程度者，始得據為有罪認定，倘其證
    明尚未達到此一程度，而有合理性懷疑存在時，即無從為有罪確信（最高法院二
    十九年上字第三一０五號、四十年台上字第八十六號、七十六年台上字第四九八
    六號判例參照）。
三、【意圖避免召集部分】
    本件公訴人認被告甲○○，涉犯八十九年七月十九日修正前妨害兵役治罪條例十
    一條第三項、第一項第三款犯行，無非係以被告，居住處所遷移不報，致使召集
    令無法送達等情，已據被告胞姊乙○○於偵訊時供明，復有臨時召集令受領回執
    、團管區列管後備軍人行方不明遷出未報移送法辦年籍表可稽，為其所憑論據。
    訊據被告供承，其確於住所遷移後，未依規定申報戶籍，致團管區司令所發臨時
    召集令，指定於八十八年二月一日，前往高雄縣鳳山工協新村報到臨時召集令，
    無法送達等情，然辯稱：八十八年案發時，伊為戶長，當時伊未委託胞姊乙○○
    為召集通報人，亦未向團管區、歸仁鄉公所或歸仁戶政事務所，陳報其親友為召
    集通報人等語。經查：
  (一)按八十九年七月十九日修正前妨害兵役治罪條例第十一條第三項、第一項第三款
    後備軍人居住處所遷移，無故不依規定申報，致使召集令無法送達，以意圖避免
    召集論規定，除須後備軍人居住處所遷移，無故不依規定申報外，尚須因而致使
    召集令無法送達，始克相當。次按應受各種召集後備軍人及國民兵，本人因故不
    在時，以戶長為當然召集通報人，本人為戶長時，由本人委託親友人一人，為召
    集通報人，無親友者，由村里長為召集通報人，八十九年十二月六日修正前兵役
    法施行法第五十五條，定有明文，最高法院亦著有八十七年台非字第六號判決可
    資參照。
  (二)本件被告臨時召集令，係於八十八年送達，故其送達程序，自應適用八十八年被
    告行為時之規定。查被告胞姊乙○○，於八十八年一月廿一日，固收受本件被告
    回役臨時召集通知。然斯時戶籍登記戶長，為被告本人，有法務部戶役政連結作
    業系統表、臺南縣歸仁鄉戶政事務所九十二年六月二日歸戶字第０九二０００一
    一四二號函附戶籍資料在卷可憑（詳偵查卷十三頁；原審卷四四至四五頁）。被
    告當時復未委託胞姐乙○○或其親友，為召集通報人，已據被告供陳在卷。核與
    證人乙○○於原審證述相符（詳原審卷六三至六四頁）。另被告兵籍資料，並未
    記載召集通報人資料，且被告於八十九年核定禁役前，其召集通報人，係戶長即
    被告本人，有臺南縣後備司令部九十二年六月十日崑愛字第０九二０００二八０
    五號函及臺南縣歸仁鄉公所九十二年六月廿三日所兵字第０九二０００九五００
    號函附通報人資料查詢存卷可憑（詳原審卷五三至五五頁）。
  (三)本件被告回役臨時召集令，依上說明，被告於召集令送達時，其本人既同時為戶
    籍登記戶長，而被告復未依法指定其胞姐乙○○，為召集通報義務人，且被告因
    尚有親友存在，致其村長亦非屬被告召集通報人。故而，本件被告胞姐乙○○及
    告村長，即因不合修正前兵役法施行法第五十五條規定，而均非屬本件召集通報
    人。然台南縣團管區司令，就該召集令，竟向非召集通報人乙○○為送達，自屬
    不合法送達。依前說明，當難對被告律以修正前妨害兵役治罪條例第十一條第三
    項、第一項第三款意圖避免臨時召集，應受召集，無故逾入營期限二日罪責。至
    本件被告本人即為戶長，因其未指定親友，為召集通報人，而其本人於召集令送
    達時，復已不在戶籍地居住，致其召集令無法送達，係被告另涉犯修正前妨害兵
    役治罪條例第十一條第一項第三款所定，後備軍人遷移住居所，無故不申報罪嫌
    問題（詳如後述）。
四、【遷移住所，無故不申報部分】
  (一)本件公訴人起訴書已記載，被告係後備軍人，居住處所遷移，竟無故不依規定申
    報，致使召集令無法送達等情，則被告「遷移住所，無故不申報」部分，顯已在
    公訴人起訴範圍。是被告另涉修正前妨害兵役治罪條例第十一條第一項第三款罪
    嫌，本院自應併予審理。
  (二)然按犯罪後，法律已廢止其刑罰者，應諭知免訴之判決，為刑事訴訟法第三百零
    二條第四款所明定。至所謂犯罪後之法律已廢止其刑罰，不僅指刑事處罰條文業
    經廢止而言，即因修改刑事法律之結果，使原條文規定之犯罪構成要件變更，致
    起訴時認係犯罪行為，但審判中已非屬刑事犯罪者，亦包括在內。又刑法第二條
    第一項，係行為後刑事法律變更時，新舊法之比較適用原則。依此規定，行為後
    法律有變更者，以適用裁判時之法律為原則，適用最有利於行為人之裁判前法律
    （包括行為時法及中間法）為例外。故行為後刑事犯罪之構成要件，若因法律之
    修改而變更時，必該行為同時該當於修正前、後法律所規定之犯罪構成要件，始
    有刑法第二條第一項之適用。如行為後之刑事法律已廢止其刑罰，則應適用刑事
    訴訟法第三百零二條第四款規定，為免訴之判決，不再生行為後法律變更之比較
    適用問題（最高法院九十一年台上字第五四五九號、九十二年台非字第一０六號
    判決參照）。
  (三)經查本件被告行為後，妨害兵役治罪條例已於八十九年七月十九日修正，經總統
    於九十一年六月廿六日以華總一義字第０九一００一二八０七０號令公布在案，
    並於同年月廿九日生效。其中，修正前妨害兵役治罪條例第十一條第一項第三款
    原規定為：後備軍人有「居住處所遷移，無故不依規定申報者」，處一年以下有
    期徒刑、拘役或三百元以下罰金；而修正後規定則為：後備軍人「意圖避免召集
    處理」，有「居住處所遷移，無故不依規定申報者」，處一年以下有期徒刑、拘
    役或科新台幣九萬元以下罰金（修正後妨害兵役治罪條例第十條第一項第三款參
    照）。換言之，行為人在修法前，縱有居住處所遷移，無故不依規定申報行為，
    已因行為後，修正增訂「意圖避免召集處理」之主觀要件，致後備軍人單純「居
    住處所遷移，無故不依規定申報」，而成為非屬刑事犯罪行為。
  (四)依上說明，本件被告單純居住遷移，無故不依規定申報，其行為後，法律既已修
    正為不屬犯罪行為，被告該部分遷移住居所不申報行為，自應諭知免訴，而無行
    為後法律變更，新舊法比較問題。惟被告該部分行為，係前揭諭知無罪部分（即
    意圖避免召集部分）之前行為，當衹成立一罪（最高法院八十二年台非字第六一
    號判決參照），爰就該部分，不另為免訴諭知。
五、綜上，本件公訴人之指訴憑證，顯不足以證明被告犯罪。此外復查無其他積極證
    據，足資證明被告有公訴人所指妨害兵役犯行。依上說明，自應諭知被告無罪。
六、原審以被告犯罪，尚屬不能證明，而諭知被告無罪。雖原判決就被告意圖避免召
    集部分，為無罪判決，所持理由，與本院略不同。然於結論並無影響，故原判決
    仍應予維持。檢察官上訴意旨，指被告臨時召集令，既已由被告胞姐乙○○收受
    ，即屬合法送達召集令，被告行為自該當於，修正前妨害兵役治罪條例第十一條
    第三項意圖避免召集罪嫌云云。然被告回役臨時召集令，於送達時，被告本人，
    既同時為戶籍登記戶長，而被告復未依法指定親友，為召集通報義務人，則被告
    胞姐乙○○及村長，依法即均非屬本件召集通報人，已如前述。本件被告召集令
    ，台南縣團管區司令，竟向被告胞姐乙○○送達，要屬不合法送達。是上訴意旨
    所指，依上論述，為無理由，應予駁回。
據上論斷，應依刑事訴訟法第三百六十八條，判決如主文。
本案經檢察官楊治宇到庭執行職務。
中    華    民    國      九十二      年      十      月        十六    日
                                  臺灣高等法院臺南分院刑事第六庭
                                      審判長法官  蔡    崇    義
                                            法官  許    進    國
                                            法官  董    武    全
右正本證明與原本無異。
檢察官如不服本判決，應於判決送達後十日內向本院提出上訴書。
                  法院書記官  黃    全    忠
中    華    民    國      九十二      年      十      月      二十一    日


司法院資訊處製作；財團法人民間司法改革基金會備份。
